臺灣臺北地方法院民事裁定  
111年度金字第80號
原      告  周昭誠  

上列原告與被告張承澔、方鈺云、鍾承志、翁郁森間因違反銀行
法案件，原告提起刑事附帶民事訴訟，請求侵權行為損害賠償，
經本院刑事庭裁定移送前來（110年度附民字第687號），本院裁
定如下：
    主  文
原告應於本裁定送達後5日內，補繳第一審裁判費新臺幣37,036
元，逾期不繳，即駁回其訴。
    理  由
一、按因犯罪而受損害之人，於刑事訴訟程序得附帶提起民事訴
     訟，對於被告及依民法負賠償責任之人，請求回復其損害
    ， 刑事訴訟法第487條第1項定有明文。次按，在刑事附帶
    民事訴訟之當事人，原告必須為因被訴犯罪事實侵害個人私
    權，致生損害之人，即因犯罪行為直接受損害之人。且所請
    求回復之損害，以被訴犯罪事實所生之損害為限（參見最高
    法院104年度台抗字第54號裁定）。又法院認附帶民事訴訟
    確係繁雜，非經長久時日不能終結其審判者，得以合議裁定
    移送該法院之民事庭；前項移送案件，免納裁判費，刑事訴
    訟法第504條第1項前段、第2項亦有明文。
二、原告非刑事案件之直接被害人：
㈠、本件被告張承澔、方鈺云、鍾承志、翁郁森前因違反銀行法
    案件，經臺灣臺北地方檢察署檢察官以108年度偵字第17447
    號、第27713號、第27714號、第27919號案件向本院提起公
    訴，復經該署檢察官於民國110年7月28日，以被告違反銀行
    法第29條第1項、第29條之1規定而犯同法第125條第1項非法
    經營銀行業務罪、違反多層次傳銷管理法第18條而犯同法第
    29條第1項之經營非法多層次傳銷罪，以110年度偵字第6117
    號等案件移送本院併案審理，嗣經本院刑事庭於111年4月26
    日以109年度金重訴字第1號、110年度金訴字第45號刑事判
    決，認定被告違反銀行法第29條、第29條之1之規定而犯同
    法第125條第3項、第1項後段之非法經營收受存款業務罪、
    違反多層次傳銷管理法第18條規定而犯同法第29條第1項之
    經營非法多層次傳銷罪；原告則於110年11月18日本院刑事
    庭審理上開案件時，對被告提起附帶民事訴訟，經本院刑事
    庭於111年4月26日以110年度附民字第687號刑事附帶民事訴
    訟裁定移送民事庭審理等情，有原告刑事附帶民事訴訟起訴
    狀、上開移送併辦意旨書、刑事附帶民事訴訟裁定、刑事判
    決書各1份在卷可參（見附民卷第5至14、27頁），足見原告
    係在被告所涉刑事訴訟程序附帶提起民事訴訟，揆諸上開說
    明，原告所提訴訟是否合法而得免繳裁判費，端視原告是否
    為被告上開違反銀行法第29條、第29條之1規定而犯同法第1
    25條第3項、第1項後段之非法經營收受存款業務罪、違反多
    層次傳銷管理法第18條規定而犯同法第29條第1項經營非法
    多層次傳銷罪之「直接被害人」。
㈡、復按，銀行法第29條、第29條之1規定，係在維護國家有關經
    營銀行業務，應經許可之制度，貫徹金融政策上禁止非法經
    營銀行業務，以直接維護國家正常之金融、經濟秩序，至於
    存款人權益之保障，尚屬衍生及間接之目的，其縱因此項犯
    罪而事後受損害，亦應不得附帶民事訴訟（參見最高法院10
    3年度台抗字第202號裁定）。又參諸多層次傳銷管理法第18
    條立法理由，載明：「一、本條參酌公平交易法第23條規定
    。二、多層次傳銷事業如使其傳銷商之主要收入來源，係來
    自於介紹他人參加，則其後參加之傳銷商必因無法覓得足夠
    之人頭而遭經濟上損失，但發起或領導推動之人則毫無風險
    、徒獲暴利，並造成嚴重之社會問題，爰明文加以禁止」，
    司法院釋字第602號解釋理由書復闡明公平交易法第35條規
    定違反同法第23條多層次傳銷規定者處以刑罰，目的係在維
    護社會交易秩序、健全市場機能、促進經濟之安定與繁榮等
    語，堪認參考公平交易法第23條制定之多層次傳銷管理法第
    18條規定，主要亦係保障社會法益，而非保障個人法益之犯
    罪。
㈢、本件被告所犯違反銀行法第29條、第29條之1規定而犯同法第
    125條第3項、第1項後段之非法經營收受存款業務罪、違反
    多層次傳銷管理法第18條規定而犯同法第29條第1項經營非
    法多層次傳銷罪，依上開說明，原告非上開規定之直接保護
    對象，非該等犯罪之直接被害人，不得依刑事訴訟法第504
    條第2項規定免納裁判費。
三、原告應補繳裁判費：
㈠、再按，附帶民事訴訟除本編有特別規定外，準用關於刑事訴
    訟之規定。但經移送或發回、發交於民事庭後，應適用民事
    訴訟法，刑事訴訟法第490條規定甚明。另按，刑事附帶民
    事訴訟，經刑事庭依刑事訴訟法第504條第1項規定裁定移送
    於同院民事庭後，民事庭如認其不符同法第487條第1項規定
    之要件時，應許原告得繳納裁判費，以補正起訴程式之欠缺
    （最高法院民事大法庭108年度台抗大字第953號裁定主文參
    照）。又提起民事訴訟，應依民事訴訟法第77條之13規定，
    按訴訟標的價額繳納裁判費，此為必備之程式；原告之訴，
    有起訴不合程式之情形者，法院應以裁定駁回之，但其情形
    可以補正者，審判長應定期間先命補正，亦為同法第249條
    第1項第6款所明定。
㈡、本件原告非刑事案件之直接被害人，本無法依刑事訴訟法第4
    87條第1項規定提起附帶民事訴訟，衡以「刑事訴訟諭知無
    罪、免訴或不受理之判決」，經原告聲請，刑事庭依刑事訴
    訟法第503條第1項規定，即應將附帶民事訴訟移送民事庭審
    理，該移送案件依同條第3項規定，並應繳納訴訟費用，則
    就不符合提起刑事附帶民事訴訟要件，經本院刑事庭依職權
    裁定移送民事庭審理者，亦應繳納訴訟費用，且依刑事訴訟
    法第490條但書規定，應適用前開民事訴訟法第249條第1項
    裁定命原告補正之規定。
㈢、本件原告起訴請求被告連帶給付新臺幣（下同）3,635,000元
    ，經核定本件訴訟標的金額為3,635,000元，應徵第一審裁
    判費37,036元，爰依民事訴訟法第249條第1項但書第6款規
    定，限原告於本裁定送達後5 日內，向本院補繳上開金額，
    逾期不繳，即駁回其訴。
四、又關於違反銀行法第29條、第29條之1規定，個人可否主張
    受有損害，於刑事訴訟程序中附帶提起民事訴訟，臺灣高等
    法院暨所屬法院107年法律座談會民事類提案第11號問題㈠研
    討結果固採肯定說，最高法院民事第三庭並擬採與最高法院
    先前裁判之法律見解歧異之肯定說，於110年4月23日就此法
    律問題以109年度台抗字第1148號裁定，提案該院民事庭大
    法庭裁判。惟臺灣高等法院暨所屬法院法律座談會結論不具
    有實質上拘束力，最高法院先前裁判之見解復為否定說，且
    大法庭尚未就此法律爭議行言詞辯論，有最高法院近期開庭
    庭期表可參，本院自仍得本於個人確信，依憲法第80條規定
    ，依據法律獨立審判，表示與臺灣高等法院法律座談會、最
    高法院提案庭（民事第三庭）不同之見解，併予指明。
中　　華　　民　　國　　111 　年　　9 　　月　　5 　　日
                  民事第八庭    法　官　吳佳樺
以上正本係照原本作成。
不得抗告。
中　　華　　民　　國　　111 　年　　9 　　月　　5 　　日
                                書記官  黃湘茹